臺灣高雄地方法院民事判決　　　　　　 99年度家訴字第120號
原　　　告　歐黃金
訴訟代理人　呂郁斌律師
被　　　告　郭彩鳳
訴訟代理人　陳建誌律師
　　　　　　王叡齡律師
上當事人間請求剩餘財產分配事件，本院於民國100 年10月24日
言詞辯論終結，判決如下：
    主  文
原告之訴及假執行之聲請均駁回。
訴訟費用由原告負擔。
    事實及理由
壹、程序方面：
一、按訴狀送達後，原告不得將原訴變更或追加他訴。但請求之
    基礎事實同一者，或擴張或減縮應受判決事項之聲明者，不
    在此限，為民事訴訟法第255 條第1 項第2 款及第3 款所明
    定。而所謂請求之基礎事實同一，係指變更或追加之訴與原
    訴之原因事實，有其社會事實上之共通性及關連性，而就原
    請求所主張之事實及證據資料，於變更或追加之訴得加以利
    用，且無害於他造程序權之保障，俾符訴訟經濟者稱之。
二、查，本件原告依民法第1030條之3 規定，起訴主張其所應得
    之夫妻剩餘財產分配額不足清償，向受領之利益第三人即被
    告請求應給付原告新台幣（下同）500 萬元及自起訴狀繕本
    送達翌日起至清償日止按週年利率百分之五計算之利息（見
    卷一第1 頁）。嗣原告於民國100 年9 月19日具狀，減縮聲
    明請求被告應給付原告1,384,759 元及自起訴狀繕本送達之
    翌日起至清償日止按週年利率百分之五計算之利息（見卷二
    第55頁）。由於原告請求之基礎事實同一，僅減縮應受判決
    事項之聲明，且不甚礙被告之防禦及訴訟之終結，依首揭規
    定，原告所為訴之追加變更，應予准許，合先敘明。
貳、實體部分：
一、原告起訴主張：
    (一)原告與訴外人歐春源為夫妻，婚後育有子女歐柳鋒、歐柳
      銘、歐柔慧及歐幸蓉。惟歐春源多年前即移情別戀，在外
      與被告共同生活，棄原告髮妻於不顧，原告迫於無奈，對
      歐春源起訴請求給付扶養費，經本院於98年9 月11日以98
      年度家訴字第29號判決，命歐春源應按月給付原告6,000
      元之扶養費確定在案。然而，歐春源於上揭給付扶養費事
      件中提出離婚反訴，原告基於歐春源婚後有相當之財產，
      故不同意歐春源當時提出給付100 萬元予原告之離婚條件
      。詎歐春源於上揭訴訟中，於97年12月19日將變賣繼承所
      得土地變賣所得之現金贈與500 萬元予被告，嗣上揭判決
      確定後，又為意圖減少其婚後財產，於98年11月4 日自臺
      灣銀行楠梓分行提領公教人員優惠存款320 萬元中之220
      萬元，並於同日將200 萬元贈與被告且申報贈與稅。歐春
      源於99年1 月17日去世，原告於辦理遺產事宜時始知悉上
      情。
    (二)原告無婚後財產，在歐春源去世前，原告每月生活費皆賴
      歐春源及子女歐柔慧、歐柳銘共同負擔。歐春源之婚後財
      產為1.橋頭鄉農會35萬1212元、2.臺灣銀行楠梓分行418,
      305 元、3.歐春源於98年11月4 日贈與200 萬元予被告，
      由於歐春源於97年12月19日已將變賣祖產所得之現金贈與
      500 萬元予被告，應已履行對被告數十年來同居之道德義
      務，故98年11月4 日所贈與被告之200 萬元，應依民法第
      1030之3 條第1 項之規定追加計算為歐春源之婚後財產。
      從而，歐春源之婚後財產應為2,769,517 元（351,212 元
      +418,305元+2,000,000元），惟因其故意隱匿之結果，死
      亡時僅存數十萬元，則原告自得依民法第1030條之3 第2
      項之規定，向受領200 萬元贈與之被告請求返還原告應受
      分配之不足額1,384,759 元。
    (三)歐春源生前每月享有48,000元之優惠存款利息所得，存摺
      內尚有甚多存款，故其生前之生活及醫療開銷顯能自給自
      足，毋須被告供應。又歐春源之存款帳戶在其死亡前3 個
      月有高達200 多萬元之提領，至死亡後第2 天還有提款，
      足以證明被告所稱歐春源之醫療及喪葬費用，均係自歐春
      源存款中提領來支應，詳述如下：橋頭鄉農會98年10月21
      日提領53萬元，98年12月16日提領30萬元，99年1 月5 日
      提領35萬元，99年1 月18日提領35萬元，臺灣銀行楠梓分
      行98年11月23日提領20萬元，98年12月28日提領30萬元。
      歐春源在99年1 月17日過世，實際上早已昏迷1 個多月，
      顯然是被告作主來提領。是被告主張抵銷抗辯，應不可採
      。
    (四)為此，爰依民法第1030條之3 第1 項、第2 項規定提起本
      件訴訟，並聲明：1.被告應給付原告1,384,759 元，及自
      起訴狀繕本送達之翌日起至清償日止，按年息百分之5 計
      算之利息。2.訴訟費用由被告負擔。3.原告願供擔保，請
      准宣告假執行。
二、被告則以：
    (一)依原告提出之本院98年度家訴字第29號判決書第2 頁倒數
      12行所載：「被告…退休後並領取高額退休金，且前有出
      售不動產得款1100萬元。」，上開所謂出售不動產係指歐
      春源於97年10月7 日將其繼承之高雄市○○區○○段200-
      3 地號土地出售予訴外人尤景生，依民法第1030條之1 第
      1 項第1 款之規定，夫妻剩餘財產分配請求權之標的，並
      不包括因繼承取得之財產，繼承土地之變價，亦不因變現
      而成為夫妻剩餘財產之標的。據本院所函查調取之資料及
      原告主張可知：歐春源贈與被告之款項總額為700 萬元，
      其中500 萬元乃源自上揭繼承土地交易所得，另外200 萬
      元則匯自歐春源臺灣銀行楠梓分行812622號帳戶。綜上，
      歐春源贈與被告之款項，數額尚在其出售繼承土地之1100
      萬元價額內。
    (二)退步言，若認歐春源贈與被告之200 萬元乃自其臺灣銀行
      楠梓分行帳戶所匯入，故仍屬剩餘財產分配之標的，則：
      1.被告與歐春源固無法定婚姻關係，惟二人為事實上夫妻
        ，共組家庭並扶養二人所生子女歐姿瑤、歐姿緣已逾30
        年，被告並曾照顧原告所生子女多年。依據30餘年來被
        告與歐春源之同居事實及共同經營家庭之情形，應由法
        律評價歐春源名下之剩餘財產之分配數額。
      2.歐春源生前所為財產之分配，是否有「為減少他方對於
        剩餘財產之分配…處分其婚後財產者…」之主觀減少意
        圖，固然由法院判斷，然歐春源感念被告沒名沒份與其
        同居30餘載，並擔心被告沒有收入所得且要照顧有先天
        疾病之子女歐姿瑤，顧及被告日後生活困苦無依，故屬
        「為履行道德上義務所為之相當贈與」，亦不為過。
      3.再者，在上揭給付扶養費事件中，歐春源曾抗辯其幫其
        子歐柳銘支付400 萬元以購買房屋不動產；且兩次贈與
        中亦分別給付50萬元及100 萬元，合計150 萬元予原告
        之子歐柳銘。若歐春源有故意減少原告對於剩餘財產之
        分配數額，則何不以臺灣銀行之款項撥匯給歐柳銘，將
        售地所得即不屬於剩餘財產標的者匯給被告，以規避民
        法之適用。
    (三)再者，歐春源罹患直腸惡性腫瘤，於98年2 月12日進行手
      術，每月除須支出1 萬餘元之導便費，更有家庭支出，每
      月僅靠退休金優惠存款利息度日。嗣歐春源自98年12月起
      因病情惡化故支付醫療費用327,104 元、加護病房34,151
      元、雜項支出265,141 元和99年1 月去世時之喪葬費支出
      517,999 元，合計共1,144,395 元。此等費用均由被告支
      出，原告均未支出。事實上歐春源明知勢必會有該等支出
      ，故其將200 萬元事先贈與被告，應是相信被告會支付該
      等費用以完成其人生最後之尊嚴。況原告於歐春源生病住
      院期間，並未照顧歐春源，歐春源則是由被告照顧。被告
      另以其為歐春源之上開支出，為抵銷抗辯。至歐春源之橋
      頭鄉農會帳戶於98年10月21日、同年12月16日之現金提領
      係為支付歐春源生前所開立用以支付購買執行獸醫業務之
      針劑費用。橋頭鄉農會99年1 月5 日、同年1 月18日及臺
      灣銀行98年12月28日之歐春源帳戶現金提領均為原告之子
      歐柳銘所為，臺灣銀行98年11月23日提領20萬元則係為支
      付贈與稅之現金。
    (四)綜上，原告之訴無理由，並聲明：1.原告之訴駁回。2.訴
      訟費用由原告負擔。3.如受不利之判決，願供擔保，請准
      免為假執行等語置辯。
三、兩造不爭執事項：
    (一)原告與訴外人歐春源為夫妻，婚後育有子女歐柳鋒、歐柳
      銘、歐柔慧及歐幸蓉。惟歐春源婚後與被告共同生活，並
      另育有子女歐姿瑤、歐姿緣。原告對歐春源起訴請求給付
      扶養費，經本院於98年9 月11日以98年度家訴字第29號判
      決，命歐春源應按月給付原告6,000 元之扶養費確定在案
      ，另歐春源於該案中提起離婚反訴，則為本院判決敗訴，
      並均於98年10月12日判決確定。
    (二)歐春源於97年9 月10日將其繼承所得之岡山段白米段000-
      0000地號土地出售予尤景生，得款1100萬元，並於同年10
      月9 日為所有權移轉登記。於97年12月19日，歐春源將上
      開出售土地所得之現金贈與500 萬元予被告。於98年11月
      10日，歐春源分別贈與現金50萬元、30萬元、30萬元予其
      子女歐柳銘、歐姿瑤、歐姿緣。
    (三)歐春源於98年1 月16日自其橋頭鄉農會帳戶匯款100 萬元
      至歐柳銘橋頭郵局帳戶，以此贈與歐柳銘100 萬元；復於
      同年11月4 日自其臺灣銀行楠梓分行公教人員優惠存款帳
      戶中提領220 萬元，於同日將200 萬元匯款至被告第一商
      業銀行岡山分行帳戶，以此贈與被告200 萬元。歐春源並
      於98年11月4 日匯款120 萬元至歐姿緣設於高雄銀行市府
      分行之帳戶，以此贈與歐姿緣120 萬元。
    (四)歐春源因患有直腸癌併發器官衰竭，於99年1 月17日去世
      。原告於歐春源死亡時無現存之婚後財產。歐春源於死亡
      時無負債，兩造均同意歐春源現存之婚後財產計有：1.橋
      頭鄉農會帳戶現金存款351,212 元、2.臺灣銀行楠梓分行
      現金存款418,305 元。至歐春源尚有高雄市○○區○○段
      0000-000 地號土地，為歐春源繼承所得。
    (五)上開事實，業經原告提出本院98年度家訴字第29號判決暨
      確定證明書影本、歐春源財政部高雄市國稅局財產歸屬資
      料清單、97年度綜合所得稅各類所得資料清單、岡山鎮○
      ○段0000-0000 地號土地登記謄本、岡山鎮○○段0000-0
      000 地號土地登記謄本、土地登記申請書、土地所有權買
      賣移轉契約書、歐春源臺灣銀行存款餘額證明書、歐春源
      97年度至99年度贈與清單等各1 份為證（見本院卷一第3
      頁至第7 頁、第8 頁至第10頁、第23頁至第32頁、本院卷
      二第52頁至第53頁），被告則提出歐春源財政部臺灣省國
      稅局贈與稅繳清證明書（見本院卷一第61頁至第62頁），
      及本院調閱之橋頭鄉農會歐春源帳戶之存提款明細暨存摺
      影本、臺灣銀行楠梓分行歐春源帳戶交易明細資料、財政
      部臺灣省南區國稅局岡山稽徵所函覆歐春源贈與金額明細
      、財團法人私立高雄醫學大學附設中和紀念醫院（以下簡
      稱「高醫」）函附歐春源病歷各1 份在卷可參（見本院卷
      一第69頁至第70頁、第74頁至第88頁、第92頁至第121 頁
      、第209 頁至第338 頁），且為兩造所不爭，堪信為真實
      。
四、兩造爭執事項：
    (一)歐春源生前於98年11月4 日所贈與被告之200 萬元，是否
      屬於婚後財產？亦或該當民法第1030條之1 第1 項但書之
      因繼承所得之財產？
    (二)上開200 萬元若屬歐春源之婚後財產，是否構成民法第10
      30條之3 第1 、2 項應列入歐春源剩餘財產分配之金額？
    (三)如上應列入歐春源剩餘財產分配之金額，則可否視為歐春
      源為履行道德義務所為之贈與，或可為被告所主張係為歐
      春源醫療、喪葬等支出之贈與而為抵銷？
五、本院得心證之理由：
    (一)歐春源於98年11月4 日贈與被告之200 萬元，係屬歐春源
      之婚後財產：
      1.按民法第1005條規定：「夫妻未以契約訂立夫妻財產制
        者，除本法另有規定外，以法定財產制，為其夫妻財產
        制。」；又依91年6 月26日修正公布之民法第1017條規
        定：「夫或妻之財產分為婚前財產與婚後財產，由夫妻
        各自所有。不能證明為婚前或婚後財產者，推定為婚後
        財產；不能證明為夫或妻所有之財產，推定為夫妻共有
        。夫或妻婚前財產，於婚姻關係存續中所生之孳息，視
        為婚後財產。夫妻以契約訂立夫妻財產制後，於婚姻關
        係存續中改用法定財產制者，其改用前之財產視為婚前
        財產。」，而同日修正公布之民法親屬編施行法第6 條
        之2 則規定：「中華民國91年民法親屬編修正前適用聯
        合財產制之夫妻，其特有財產或結婚時之原有財產，於
        修正施行後視為夫或妻之婚前財產；婚姻關係存續中取
        得之原有財產，於修正施行後視為夫或妻之婚後財產。
        」。本件原告配偶即訴外人歐春源於99年1 月17日死亡
        ，原告與歐春源於91年6 月26日民法親屬編修正公布前
        、後均未約定夫妻財產制，亦為兩造所不爭執，依法自
        應以法定財產制為夫妻財產制，即係以聯合財產制為夫
        妻財產制，而在上述夫妻財產制條文修正後，其二人則
        應依上述新制為其法定夫妻財產制，故有關其二人夫妻
        財產制之相關規定，均應依修正後條文以明權益。
      2.次按「法定財產關係消滅時，夫或妻現存之婚後財產，
        扣除婚姻關係存續中所負債務後，如有剩餘，其雙方剩
        餘財產之差額，應平均分配。但因繼承或其他無償取得
        之財產及慰撫金不在此限。」，民法第1030條之1 第1
        項定有明文。民法親屬編施行法第6 條之2 規定：「中
        華民國91年民法親屬編修正前適用聯合財產制之夫妻，
        其特有財產或結婚時之原有財產，於修正施行後視為夫
        或妻之婚前財產；婚姻關係存續中取得之原有財產，於
        修正施行後視為夫或妻之婚後財產。」。簡言之，夫妻
        於91年6 月27日前結婚，而新法施行後，其婚姻關係仍
        存續，於同日前取得之特有財產及其結婚時之原有財產
        ，於新法施行後固視為婚前財產，而排除於剩餘財產分
        配之外。惟婚後於同日前取得之原有財產，則均列入分
        配。由此可知，本條文之規範，僅係針對修正施行前採
        用法定財產制之夫妻，其過渡至修正後繼續採用法定財
        產制時，就修正前本不應列入剩餘財產分配之財產名稱
        ，由「特有財產或結婚時之原有財產」，變更為「婚前
        財產」；得列入剩餘財產分配之財產名稱，由「婚姻關
        係存續中取得之原有財產」，變更為「婚後財產」，至
        於財產範圍完全不受影響。依此說明，剩餘財產之計算
        為：婚後財產－婚後負債－因繼承取得之財產－因無償
        取得之財產－慰撫金＝各自之剩餘財產（負數則以零計
        算）；（剩餘財產多者－剩餘財產較少者）÷2 ＝平均
        分配額（剩餘財產少者得向多者請求剩餘財產分配之數
        額）。本件原告與歐春源為夫妻，歐春源已於99年1 月
        17日死亡，即謂原告與歐春源之法定財產制關係消滅，
        又原告於該時之婚後財產為０元，歐春源之銀行帳戶內
        尚有351,212 元、418,305 元，為兩造所不爭，是若被
        告自歐春源生前所贈與之200 萬元計入歐春源現存之婚
        後財產，則原告本得請求剩餘財產1,384,759 元（計算
        式：【351,212 元＋418,305 ＋2,000,000 】÷2 ＝
        1,384,758.5 四捨五入），然而歐春源之上開帳戶現金
        餘額不足清償，故本件原告確有向被告請求不足額之利
        益，先予敘明。
      3.然查，歐春源與其他土地共有人於97年9 月10日出售其
        繼承所得之岡山段白米段0000-0000 地號土地，歐春源
        按其持分至少得款1100萬元，於97年10月9 日為土地所
        有權移轉登記，買賣價金3,856,583 元、9,091,028 元
        分別於97年9 月11日、97年10月24日經人匯入歐春源設
        於橋頭鄉農會之帳戶，歐春源則於同年12月19日自上開
        橋頭鄉農會帳戶以存單方式贈與500 萬元予被告，上開
        500萬元之贈與應屬歐春源以其繼承所得之財產變賣所
        得而來，不列入歐春源之婚後財產，且為兩造所不爭，
        應屬有據。惟歐春源另於98年11月4日自其臺灣銀行楠
        梓分行帳戶中提領220萬元，並於同日將200萬元匯款至
        被告之第一商業銀行帳戶，以此贈與200萬元予被告，
        被告辯稱200萬元亦屬於歐春源上開土地買賣價金之範
        圍，屬於歐春源繼承所得財產云云，然為原告所否認，
        被告復未提出相關證據證明200萬元與歐春源變賣土地
        所得間之關聯，本院認不能僅以歐春源前持有1100萬元
        之土地價款，則其之後不同時期之贈與行為，均可概論
        為處分繼承所得財產之行為。是被告既不能證明歐春源
        於取得土地價金1年後，以非屬土地價金存放之帳戶贈
        與被告現金之行為與其土地買賣間之關聯，則原告主張
        200萬元既存放於歐春源位於臺灣銀行之公教人員優惠
        存款帳戶內，則自該帳戶內所為轉帳贈與被告之行為，
        應屬於歐春源婚後存款之財產處分行為，亦與常理相符
        ，自足採認。
    (二)歐春源於98年11月4 日贈與被告之200 萬元，不應列入歐
      春源剩餘財產分配之金額：
      1.「按夫或妻為減少他方對於剩餘財產之分配，而於法定
        財產制關係消滅前5 年內處分其婚後財產者，應將該財
        產追加計算，視為現存之婚後財產。但為履行道德上義
        務所為之相當贈與，不在此限」，民法第1030條之3 第
        1 項定有明文。惟此規定之適用除客觀上須有「5 年內
        處分其婚後財產」之行為外，尚須主觀上有「故意侵害
        他方配偶剩餘財產分配請求權」之主觀要素始足當之。
        次按適用法定財產制之夫妻，就其婚前或婚後財產，均
        由夫妻各自所有，且由夫妻各自管理、使用、收益及處
        分，民法第1017條第1 項前段、第1018條分別定有明文
        ，則夫妻之一方對於其各自所有之財產既有完全之管理
        、使用及收益之權限，除非夫妻之一方對於婚後財產之
        處分行為，係故意為減少他方對於剩餘財產之分配，原
        則上夫或妻可依己意自由處分財產，非他方所得置喙。
      2.查原告僅稱歐春源已於97年12月19日將出售祖產所得之
        現金500 萬元贈與被告，應屬履行對被告數十年來同居
        之道德義務，故於98年11月4 日贈與被告之200 萬元應
        列入夫妻剩餘財產範圍云云，惟本件原告既得請求剩餘
        財產分配，係因其與歐春源之法定財產關係消滅，即歐
        春源死亡而有該請求之發生。然而，歐春源係於99年1
        月17日因病死亡，且其病情曾依高醫之診斷略認：「歐
        春源於98年1 月2 日門診，因先前之直腸癌有惡化情況
        ，建議手術治療。... 。於98年10月22日門診予以癌症
        疼痛控制、治療，並於98年9 月30日至同年12月11日住
        院接受注射治療，病況仍無法改善。」，雖有高醫函文
        附卷可參（見本院卷一第209 頁），然歐春源將於何時
        離世，原告於何時可主張剩餘財產請求權，仍不得而知
        ，非能以歐春源於死亡前5 年贈與現金予同居人即被告
        之行為，逕認歐春源係為減少原告剩餘財產之分配。
      3.再者，歐春源與原告婚姻關係存續期間，在外與被告同
        居數十年，並另育有子女歐姿瑤、歐姿緣，被告實係原
        告與歐春源婚姻之第三者，其身分地位確可受現今社會
        道德評價與非難，對原告及婚生子女等亦造成相當之傷
        害。惟被告與歐春源同居期間，尚與原告及歐春源之子
        歐柳銘共同生活，被告並擔負實際照顧之責，於歐春源
        因病住院期間，亦由被告及歐柳銘共同照護，此經證人
        歐柳銘到庭證述明確（見本院卷二第18頁至第22頁），
        且為兩造所不爭，是被告與歐春源關係匪淺，形同家人
        ，歐春源基於感情因素而為贈與，未與常情相悖；至歐
        春源贈與金額之多寡、次數及方式，可能取決於歐春源
        之經濟狀況、扶養人數、與被告間之關係或避稅考量而
        異，無法以客觀事實為論斷。本院認原告應就歐春源惡
        意處分婚後財產之事實負舉證責任，否則不啻剝奪歐春
        源生前之財產自由處分權，亦與民法上當事人自治原則
        及所有權人得自由使用、收益、處分其所有物之旨趣相
        違背，然原告迄未舉積極證據證明歐春源有何惡意處分
        財產之主觀意圖，所稱尚無可採。是參諸上開法律規定
        ，歐春源贈與被告之現金200 萬元自不得列入歐春源剩
        餘財產分配之範圍。
      4.另原告既不能證明歐春源生前贈與被告之200 萬元屬於
        為減少原告對於剩餘財產分配之處分行為，即該200 萬
        元不能視為歐春源之現存婚後財產，則歐春源之處分行
        為是否屬於為履行道德上義務所為之贈與，或被告所主
        張為歐春源支出醫療等費用之抵銷抗辯，本院自毋庸審
        酌，附此敘明。
六、綜上所陳，原告本於民法第1030條之3 第1 項、第2 項規定
    ，請求被告應給付原告1,384,759 元，及自起訴狀繕本送達
    之翌日起至清償日止，按年息百分之5 計算之利息，為無理
    由，應予駁回。又因原告上開請求無理由，其假執行之聲請
    即失所依附，應併予駁回。
七、本件事證已臻明確，兩造其餘攻擊防禦方法，經核與本院判
    決結果不生影響，爰不一一論述，附此敘明。
八、據上論斷，原告之訴為無理由，依民事訴訟法78條，判決如
    主文。
中    華    民    國  100    年    11    月    7    日
                  家事法庭  法  官  楊佩蓉
上正本係照原本作成
如不服本判決，應於送達20日內，向本院提出上訴狀並表明上訴
理由，如於本判決宣告後送達前提起上訴者，應於判決送達後10
日內補提上訴理由書（須附繕本）。
中    華    民    國   100    年    11    月    7     日
                            書記官  林武璋